最高法院民事判決　　　　　　　　　 110年度台上字第2285號
上　訴　人　許深育
　　　　　　許鈺淩
共　　　同
訴訟代理人　劉文崇律師
被 上訴 人　許世清

訴訟代理人　謝天仁律師
上列當事人間請求交付土地所有權狀事件，上訴人對於中華民國
109年12月8日臺灣高等法院第二審判決（108年度上字第683號）
，提起上訴，本院判決如下：
    主  文
上訴駁回。
第三審訴訟費用由上訴人負擔。
    理  由
一、本件上訴人主張：許深育之祖父許金山為感念長子許實堅（
    即許深育之父）英年時為家族頂罪捐軀，將原判決附表（下
    稱附表）編號 2-31、33-34所示土地（下稱系爭土地）登記
    於許深育名下，許深育為系爭土地所有權人，惟土地所有權
    狀（下稱系爭權狀）現由被上訴人許世清無權占有，應予返
    還等情。如認系爭土地之借名登記關係存在，亦因借名人死
    亡而消滅，許世清應將系爭權狀交付許金山尚生存之繼承人
    等情。爰先位聲明依民法第767條第1項前段規定，求為命許
    世清交付系爭權狀予許深育之判決；及於原審追加備位聲明
    ，依民法第767條第1項前段、第821條、第828條規定，求為
    命許世清將系爭權狀（原係請求附表編號1-34所示權狀，經
    原審駁回其備位聲明編號 2-31、33-34所示權狀之請求後，
    上訴聲明已減縮，不包括編號 1、32所示權狀）交付許深育
    、許綉凉、呂許綉峯、吳許月珠、許毓容、許文澤、許平島
    、許麗玉及許世清（原有許鈺淩部分更正為許世清，合計共
    9人，下稱許深育等9人）共同持有之判決〔一審判決許世清
    應將附表編號32、1 所示權狀分別交付許深育、許鈺淩，駁
    回許深育其餘之訴；許深育、許世清分別提起上訴，許深育
    、許鈺淩並於原審追加備位聲明（請求許世清將附表編號1-
    34號所示權狀交付許深育、許鈺淩及其他共有人許綉凉、呂
    許綉峯、吳許月珠、許毓容、許文澤、許平島及許麗玉等 9
    人共同持有，下稱許深育、許鈺淩及許綉凉等7 人），原審
    駁回許深育、許世清之上訴（附表編號 1、32部分未據許世
    清上訴，業已確定）並駁回許深育、許鈺淩追加之訴；未繫
    屬本院部分，不予贅述〕。
二、被上訴人抗辯：系爭土地為許氏男性8 房分別共有，權利各
    1/8，借名登記於許深育名下，並約定由其餘7房共同保管權
    狀，伊經其餘7房同意保管系爭權狀，有正當權源等語。
三、原審維持第一審所為許深育、許世清敗訴部分之判決，駁回
    其等上訴，並駁回許深育與許鈺淩追加之訴，理由如下：
    ㈠審酌證人即許金山之女許毓容、許金山二子許仁壽長子許
      永宗於原審另案（106年度重上字第617號）之證述內容，
      雖係聽聞在場者之轉述而為傳聞證據，惟與當時社會風情
      、民間習慣及其他證據資料相符，均得採為認定事實之依
      據。再參以證人許永宗證述許世清提出納稅義務人為許深
      育或許綉凉之地價稅繳款書及明細表，其上手寫之「每人
      分擔」、「捌份均開」、「÷8 」等計算稅額分攤等文字
      為其所寫，與其證述向各房收取地價稅分擔款之情節相符
      。參酌證人許毓容、許永宗等人之證詞，且許深育無法合
      理說明，何以系爭權狀由他人保管之異常情形，本件衡情
      應係許深育受借名登記為所有權人後，經其及其母親許吳
      哖同意，而交付系爭權狀由許氏家族共同保管。是以許金
      山死亡後，因許深育之父親許實堅已死亡，由其母親許吳
      哖代理當時尚未成年之許深育、許綉凉與其餘男性7 房繼
      承人達成借名登記之協議，將系爭土地登記於許深育名下
      ，但實際係由8房各取得1/8權利，並分擔相關之稅費，對
      於許深育繼承之特有財產部分，並無不利益，且許深育成
      年後亦有默示承認該契約而受拘束之事實。許世清係基於
      借名登記關係而保管系爭權狀，非無權占有。
    ㈡許金山死亡時，所遺不動產經全體繼承人協議分配予8 房
      男性繼承人（大房由許實堅子女代位繼承），許金山之女
      兒未繼承不動產，業據許毓容於另案二審證述屬實。許金
      山之二子至五子死亡後，原繼承自許金山之不動產，由其
      等之繼承人再轉繼承，並未因此喪失不動產權利，故許深
      育追加備位聲明，訴請許世清將系爭權狀交付許深育等 9
      人共同持有，除贅列許金山之五女至七女外，尚漏列許金
      山七子即被上訴人與其之二子至五子繼承人，顯屬有誤，
      此部分請求，亦難准許。
    ㈢從而，許深育先位聲明依民法第767條第1項前段規定，請
      求許世清交付系爭權狀，為無理由，不應准許。備位聲明
      依民法第767條第1項前段、第821條、第828條規定，請求
      許世清將系爭權狀（即附表編號 2-31、33-34部分）交付
      許深育等9人共同持有，亦無理由，不應准許。
四、本院之判斷：
    ㈠按民事訴訟之傳聞證人所為證詞，本非絕無證據能力，其
      與直接證人陳述親自見聞證言比較，祇是證據力之強弱而
      已，尚非不得採為證據方法使用，法院對該傳聞證據之價
      值，仍可由法官憑其知識、能力、經驗及全辯論意旨後，
      依自由心證予以認定之。查原審審酌證人許毓容、許永宗
      於另案之證述，雖為傳聞證據，惟與當時社會風情、習慣
      及其他之證據資料相符，採為認定事實之依據，與法洵無
      違誤。
    ㈡許深育、許鈺淩於原審追加之備位聲明係請求許世清將附
      表編號1-34號所示權狀交付其等2 人及其他共有人許綉凉
      、呂許綉峯、吳許月珠、許毓容、許文澤、許平島及許麗
      玉等7人（合計9人）共同持有（見原審卷三第360-361 頁
      ），與先位聲明之目的、訴訟標的均不相同；且其等於原
      審審判長闡明時明確表示：法院認為許深育上訴無理由…
      ，請求就追加備位之訴部分為裁判；許深育、許鈺淩為追
      加備位之訴主體等語（見原審卷三第361 頁）。查許鈺淩
      於第一審之訴，獲全部勝訴判決，惟因許世清對之提起第
      二審上訴，許鈺淩於第二審程序追加備位請求，追加程序
      雖無不合，惟原審審酌許鈺淩、許深育分別請求許世清交
      付編號 1、32號所示權狀部分已有理由，就上訴人備位聲
      明部分，以前所述理由，認上訴人請求許世清將附表編號
      2-31、33-34 所示土地所有權狀交付許深育、許鈺淩及許
      綉凉等7人共同持有，亦屬無據（見原判決第11頁第7、19
      、24、31行、第12頁第2 行），因而駁回其等追加之訴，
      於法並無不合。
    ㈢上訴論旨，徒就原審取捨證據、認定事實、解釋契約之職
      權行使，並就原審命為辯論及已論斷或其他與判決結果無
      影響者，泛言未論斷或論斷違法或違反經驗、證據、論理
      法則，指摘原判決於己不利部分違背法令，求予廢棄，非
      有理由。末查，許深育於上訴第三審時，主張就許金山遺
      產之分割協議，牴觸當時之遺產稅法第4條、第31條第2項
      規定，應屬無效乙節，核屬新攻擊方法，依民事訴訟法第
      476條第1項規定，本院不得審究，附此敘明。
五、據上論結，本件上訴為無理由。依民事訴訟法第481 條、第
    449條第1項、第78條，判決如主文。
中    華    民    國   110    年    12    月    1     日
                      最高法院民事第六庭
                          審判長法官  魏  大  喨  
                                法官  李  寶  堂  
                                法官  李  文  賢  
                                法官  林  玉  珮  
                                法官  邱  瑞  祥  
本件正本證明與原本無異
                                      書  記  官
中    華    民    國   110    年    12    月    7     日